---
title: "Rossmann analiza"
output:
  word_document: default
  html_notebook: default
---

Wczytujemy pakiet *tidyverse* i *readxl* oraz zbiór danych Rossmann:

```{r wczytanie pakietów i zbioru}
# install.packages("tidyverse")
# install.packages("readxl")

library(tidyverse)
library(readxl)

rossmann <- read_xlsx("dane/rossmann.xlsx")
```

W pierwszym kroku identyfikujemy sklepy, które były otwarte powyżej 300 dni w roku. Następnie identyfikatory tych sklepów (`sklep_id`) podajemy jako warunek filtrowania przy tworzeniu zbioru zawierającego wyłącznie wybrane sklepy.

```{r identyfikacja sklepów > 300 dni}

# rm300 <- filter(rossmann, czy_otwarty=="Tak")

sklep_id_300 <- rossmann %>%
  filter(czy_otwarty=="Tak") %>%
  group_by(sklep_id) %>%
  count() %>%
  rename(liczba_dni=n) %>%
  filter(liczba_dni >= 300)

rossmann300 <- rossmann %>%
  filter(sklep_id %in% sklep_id_300$sklep_id,
         czy_otwarty=="Tak")

```

Ze stron NBP pobieramy dane dotyczące średnich miesięcznych kursów walut. Te dane przetwarzamy do reprezentacji długiej/wąskiej, aby ułatwić sobie analizę oraz późniejsze dołączenie do zbioru `rossmann300`. Ostatecznie wybieramy tylko dane dotyczące waluty EUR.

```{r kurs euro}
nbp <- read.csv("http://www.nbp.pl/kursy/Archiwum/publ_sredni_m_2014.csv", sep=";", dec=",")

nbp_long <- nbp %>%
  select(-X) %>%
  gather(miesiac, kurs, 
         -waluta, -kod, -liczba.jednostek)

nbp_long %>%
  group_by(kod) %>%
  summarise(sr=mean(kurs))

nbp_euro <- nbp_long %>%
  filter(kod=="EUR") %>%
  select(miesiac, kurs)
  
```

Aby połączenie tych dwóch zbiorów było możliwe musimy w obu posiadać klucze połączeniowe. Obecnie takim kluczem nie dysponujemy, ale możemy go utworzyć na podstawie daty. W tym celu konwertujemy zmienną tekstową zawierającą datę na klasę `Data-Time` i wyodrębniamy nazwę miesiąca do osobnej kolumny. Na tej podstawie możemy dokonać połączenia obu zbiorów.

```{r data}

rossmann300 <- rossmann300 %>%
  mutate(data_f=as.POSIXct(strptime(data, "%Y-%m-%d")),
         month=months.POSIXt(data_f))

rosssmann300euro <- inner_join(rossmann300, nbp_euro,
                               by=c("month"="miesiac")) %>%
  mutate(sprzedazPLN=sprzedaz*kurs)

```

Następnie sprawdzimy czy średnia sprzedaż w PLN w grupach zdefiniowanych przez asortyment sklepu różni się istotnie statystycznie. W tym celu wykorzystamy jednoczynnikową analizę wariancji (ANOVA). W tej metodzie hipoteza zerowa wskazuje, że średnie we wszystkich grupach są takie same, a hipoteza alternatywna stanowi, że co najmniej jedna para średnich różni się statystycznie.

```{r asortyment anova}

rosssmann300euro %>%
  group_by(sklep_asort) %>%
  summarise(sr=mean(sprzedazPLN))

aov_asort <- aov(sprzedazPLN ~ sklep_asort, data = rosssmann300euro)
summary(aov_asort)
TukeyHSD(aov_asort)

```

Na podstawie funkcji `aov` odrzucemy hipotezę zerową - średnie różnią się pomiędzy sobą w grupach asortymentu. Test HSD Tukey'a pozwala na stwierdzenie, które pary różnią się istotnie statystycznie. W tym przypadku wszystkie grupy różnią się statystycznie pomiędzy sobą. 

Przeprowadźmy tą samą analizę dla typu sklepu.

```{r typ anova}

rosssmann300euro %>%
  group_by(sklep_typ) %>%
  summarise(sr=mean(sprzedazPLN))

aov_typ <- aov(sprzedazPLN ~ sklep_typ, data = rosssmann300euro)
summary(aov_typ)
TukeyHSD(aov_typ)

```

W tym przypadku także odrzucamy hipotezę zerową, ale test Tukey'a wskazuje na to, że różnica pomiędzy typami c i a nie są statystycznie istotne.