# Struktury danych

W R praktycznie wszystko jest obiektem. Może to być zbiór danych, ale także wykres czy mapa. Zasadnicza różnica to klasa tych obiektów i operacje jakie mogą być na nich wykonywane. 

Funkcje w R wymagają jako argumentów określonych typów obiektów - stąd tak ważna jak znajomość istniejących struktur.

Każdy obiekt w R możemy przypisać do tzw. obiektu nazwanego. Wówczas jest przechowywany w pamięci i można się do niego odwołać. Przypisanie odbywa się za pomocą operatora `<-`.

```
nazwa <- obiekt
obiekt -> nazwa
```

Można także przypisywać obiekty z wykorzystaniem znaku równości `=`, ale nie jest to zalecane ponieważ symbol ten jest używany w innych miejscach np. do deklarowania wartości argumentów w funkcji.

W R dostępna jest funkcja `assign`, która także umożliwia przypisanie nazwy do obiektu:

```
assign("nazwa", obiekt)

```

## Wektor

Wektor jest najprostszym typem danych w R. Najczęściej korzysta się z trzech typów wektorów:

- logicznych
- liczbowych
- tekstowych

Wektor tworzy się z wykorzystaniem funkcji `c()`.

### Wektor wartości logicznych

Przyjmuje wartości _prawda_ lub _fałsz_:

```{r}
c(TRUE, FALSE, FALSE)
```

lub w skróconej wersji:

```{r}
c(T, F, F)
```

Do sprawdzenia długości wektora używa się funkcji `length`:

```{r}
length(c(T, F, F))
```

lub korzystając z obiektu nazwanego:

```{r}
wart_log <- c(T,F,F)
length(wart_log)
```


Wektory można także utworzyć poprzez replikację określonej wartości lub wektora z wykorzystaniem funkcji `rep`. Funkcja ta przyjmuje co najmniej dwa argumenty: obowiązkowo `x` - wektor wejściowy oraz jeden z następujących: `times` - liczba powtórzeń elementów wektora `x`, `each` - liczba powtórzeń elementów wektora `x` (wyjaśnienie różnicy poniżej) lub `length.out` - oczekiwana długość wektora wynikowego.

Trzy równoważne zapisy:

```{r}
rep(x = c(T,F), times = 3)
rep(c(T,F), times = 3)
rep(c(T,F), 3)
```

A tak to wygląda z argumentem `each`:

```{r}
rep(c(T,F), each = 3)
```

Wykorzystanie argumentu `length.out`:

```{r}
rep(c(T,F), length.out = 5)
```

### Wektor wartości liczbowych

W wektorze możemy przechowywać także liczby:

```{r}
c(1, 3, -5, 2.5, .6) # nie trzeba pisać zera przed ułamkiem
```

Połączenie dwóch wektorów to także wektor:

```{r}
c(c(1,2,3), c(3.5,4,4.5))
```

Pojedyncza liczba też jest jednoelementowym wektorem:

```{r}
length(2)
```

Proste ciągi o różnicy równej 1 można generować wykorzystując dwukropek:

```{r}
1:10
```

lub 

```{r}
c(-5:-1,1:5)
```

Do generowania ciągów liczbowych o różnych różnicach wykorzystuje się funkcję `seq`, która przyjmuje następujące argumenty. Wartość początkową `from`, wartość końcową `to` oraz jeden z następujących: `by` - krok lub `length.out` - oczekiwana długość wektora.

To samo co `1:10`

```{r}
seq(1, 10, 1)
```

Wartości niecałkowite:

```{r}
seq(1, 2, 0.2)
```

Wektor wartości malejących:

```{r error=TRUE}
seq(10, 1, by=1) # błędny zapis

seq(10, 1, by=-1) # poprawny zapis
```

Tworzenie wektora w oparciu o argument `length.out` - funkcja sama dobiera krok:

```{r}
seq(1, 7, length.out = 13)
```

Do generowania liczb pseudolosowych służy funkcja `runif(n)`, która do poprawnego wywołania wymaga tylko jednego argumentu - długości wektora wynikowego. Domyślnie losowane są liczby z przedziału $[0;1]$ (tak jak w funkcji `los()` w Excelu), można to jednak zmienić podając odpowiednie wartości argumentów `min` i `max`.

```{r}
runif(6)
```

Obserwacje można także generować z innych rozkładów:

- `rnorm` - rozkład normalny,
- `rchisq` - rozkład $\chi^2$,
- `rt` - rozkład t-studenta,
- itp.

Wykaz wszystkich dostępnych w R rozkładów uzyskamy wywołując polecenie `help("Distributions")`.

Za każdym uruchomieniem jednej z wymienionych wyżej funkcji losujących wartości z danego rozkładu otrzymamy inne wartości:

```{r}
runif(5)
runif(5)
```

Powtarzalność wyników możemy uzyskać ustalając ziarno generatora:

```{r}
set.seed(123)
runif(5)
set.seed(123)
runif(5)
```

### Wektor wartości tekstowych

W wektorze może być przechowywany tekst - wówczas poszczególne elementy zapisujemy w cudzysłowie lub apostrofach:

```{r}
c("ala", "ma", "kota")
c('ala', 'ma', 'kota')
```

W RStudio wygodniej używać cudzysłowu, ponieważ program automatycznie go zamyka.

Istnieje także stała zawierająca litery alfabetu:

```{r}
letters
LETTERS
```

### Przeciążanie wektora

Jeśli w wektorze pomieszamy kilka typów zmiennych to R przekształci poszczególne wartości, tak aby stracić jak najmniej informacji:

```{r}
c(TRUE, 2, 5)
c(3, "cztery", 5)
```

W pierwszym przypadku wartość `TRUE` została przekształcona na odpowiednik liczbowy - 1. Z kolei w drugim przykładzie podane liczby zostały przekonwertowane na tekst.

### Operacje na wektorach

Na wektorach logicznych i liczbowych można wykonywać operacje arytmetyczne np. mnożenie:

```{r}
1:10*2
```

Wektor liczbowy plus wektor liczbowy:

```{r}
1:10 + c(1,2)
```

Wektor liczbowy razy wektor liczbowy:

```{r}
1:10 * c(1,2)
```

Wektor liczbowy razy wektor logiczny:

```{r}
1:10 * c(T, F)
```

Długości obu wektorów muszą być odpowiednie:

```{r error=TRUE}
1:10 * c(T,F,T)
```

Dłuższy z wektorów musi być wielokrotnością krótszego.

Siłą rzeczy działania arytmetyczne na wektorach tekstowych nie są możliwe:

```{r error=TRUE}
c("jeden", "dwa", "trzy", "cztery") * c(T,F)
c("jeden", "dwa", "trzy", "cztery") + c(1,2)
```

### Operacje agregujące

Na wektorach można także wykonywać operacje agregujące:

| Funkcja | Działanie |
|:-------:|-----------|
| mean() | średnia elementów |
| sum() | suma elementów |
| prod() | iloczyn elementów |
| var() | wariancja elementów |
| sd() | odchylenie standardowe elementów |
| median() | mediana elementów |
| quantile() | kwantyl danego rzędu |
| min() | minimum |
| max() | maksimum |

Obliczenie skośności i kurtozy jest możliwe po zainstalowaniu pakietu `e1071`. Wówczas mamy dostęp do funkcji:

| Funkcja | Działanie |
|:-------:|-----------|
| skewness() | skośność elementów |
| kurtosis() | kurtoza elementów |

Suma wektora numerycznego:

```{r}
sum(1:10)
```

Suma i średnia wektora logicznego:

```{r}
sum(c(T, F, F, T))
mean(c(T, F, F, T))
```

Korzystanie z funkcji pochodzących z pakietów zewnętrznych wymaga wskazania skąd pochodzi dana funkcja. Można to zrobić na dwa sposoby: funkcją `library(pakiet)` - wówczas wszystkie funkcje z tego pakietu są wczytywane do pamięci i można do nich sięgać bezpośrednio lub wskazując przed nazwą funkcji z jakiego pakietu pochodzi.

Wczytanie pakietu:

```{r}
library(e1071)
skewness(c(1,2,3,4,5,7,9,11,13))
```

lub równoważnie:

```{r}
e1071::skewness(c(1,2,3,4,5,7,9,11,13))
```

Podsumowanie rozkładu wektora można także uzyskać z wykorzystaniem funkcji `summary(x)`:

```{r}
summary(1:10)
```

Działa także na wektorach tekstowych:

```{r}
summary(c("jeden", "dwa", "trzy", "cztery"))
```

### Sprawdzanie typu wektora

Do określenia typu wektora służy funkcja `typeof` lub `mode`.

```{r}
typeof(wart_log)
```

Sprawdzenie czy obiekt jest danego typu odbywa się z wykorzystaniem dedykowanych funkcji z przyrostkiem `is.`

```{r}
is.logical(wart_log)
is.character(wart_log)
```

### Rzutowanie wektorów

Czasami jako np. argument funkcji będzie wymagany inny typ wektora aniżeli aktualnie posiadany w pamięci. Można wówczas spróbować przekształcić taki wektor z wykorzystaniem funkcji rozpoczynającej się od `as.`:

```{r}
typeof(wart_log)
as.numeric(wart_log)
typeof(as.numeric(wart_log))
```

### Indeksowanie wektorów

Aby uzyskać dostęp do części wektora korzysta się z indeksatora w postaci nawiasów kwadratowych. Utworzymy nowy wektor zawierający liczby całkowite od 10 do 20:

```{r}
wart_10_20 <- seq(10,20)
wart_10_20
```

a następnie wybieramy trzecią obserwację:

```{r}
wart_10_20[3]
```

Możemy także odwołać się do większego zakresu:

```{r}
wart_10_20[3:5]
```

I wybranych elementów:

```{r}
wart_10_20[c(1,3,5)]
```

Wybór obserwacji większych od 15:

```{r}
wart_10_20[wart_10_20>15]
```

Z kolei następujący zapis zwróci nam wektor wartości logicznych:

```{r}
wart_10_20 > 15
```

### Wartości nieliczbowe

Brak danych w R jest przedstawiany jako wartość `NA` (ang. _not available_) i może powodować trudności z wywoływaniem niektórych funkcji:

```{r}
v_na <- c(1,2,1,NA,1)
v_na
sum(v_na)
```

W związku z tym większość funkcji ma zaimplementowany dodatkowy argument służący do obsługi tego typu wartości, który najczęściej nie uwzględnia tych wartości w obliczeniach:

```{r}
sum(v_na, na.rm = TRUE)
```

Oprócz braku danych podczas obliczeń możemy natrafić na wartości nieokreślone `NaN` (ang. _not a number_) oraz nieskończone `Inf` (ang. _infinity_).

```{r}
0/0
1/0
sqrt(-10)
```

W R istnieje także wartość `NULL`, która jest podstawowym typem danych a nie wartością. `NULL` można traktować jako odpowiednik zbioru pustego. Jest stosowany np. w funkcjach, które niczego nie zwracają.

```{r}
v_null <- c(1,2,1,NULL,1)
v_null
sum(v_null)

```

### Zadania

1. Ile wynosi suma elementów większych od 10 dla następujących liczb: `12, 5, 20, 18, 8.5, 10, 4, 101, -2`?
2. Utwórz następujący wektor: `2 0 0 4 0 0 6 0 0 8 0 0`.
3. Dane są dwa wektory - a: `2, 3, 7, 8, 2`, b: `9, 1, 2, 0, 2`. Jakiego typu będzie wektor będący wynikiem działania `a<=b`?
4. Uzupełnij wektor `letters` o polskie litery diakrytyzowane. Jaką długość ma nowo utworzony wektor?
5. Wylosuj z rozkładu normalnego 1000 obserwacji z ziarnem równym 76. Ile wynosi kurtoza tych wartości?

## Macierz

Macierze są wykorzystywane w R do przechowywania np. odległości pomiędzy punktami czy wskazywania sąsiedztwa obszarów geograficznych.

Do tworzenia macierzy służy funkcja `matrix`:

```{r}
m <- matrix(1:6, nrow = 2, ncol=3)
m
```

Z wykorzystaniem wybranych funkcji można sprawdzić wymiary macierzy, liczbę wierszy oraz kolumn:

```{r}
dim(m)
ncol(m)
nrow(m)
```

Macierz może także zawierać tekst:

```{r}
matrix(letters[1:9], nrow=3)
```

Domyślnie macierz układana jest kolumnami. Aby to zmienić należy dodać argument `byrow=TRUE`:

```{r}
matrix(letters[1:9], nrow=3, byrow=TRUE)
```

Jeśli liczba elementów wejściowych jest mniejsza iloczyn podanej liczby kolumn i wierszy to w brakujące miejsce wstawiane są elementy z początku wektora wejściowego:

```{r}
matrix(letters[1:7], nrow=3, byrow=TRUE)
```

Z kolei macierz diagnonalną posiadającą elementy niezerowe wyłącznie na przekątnej tworzy się z wykorzystaniem funkcji `diag`. Macierz jednostkowa o wymiarach $4 \times 4$:

```{r}
diag(4)
```

Macierz diagonalna o wartościach 5 na przekątnej i wymiarach $3 \times 3$

```{r}
diag(5, nrow=3, ncol=3)
```

Funkcja `diag` umożliwia także ekstrakcję przekątnej z istniejącej już macierzy:

```{r}
diag(matrix(letters[1:9], nrow=3))
```

### Łączenie macierzy

Z wykorzystaniem funkcji `rbind` i `cbind` można odpowiednio łączyć obiekty wierszami (ang. _row bind_) lub kolumnami (ang. _col bind_):

```{r}
rbind(m, c(99, 88, 77))
cbind(m, matrix(101:104, nrow=2))
```

### Indeksowanie macierzy

Dostęp do poszczególnych elementów macierzy odbywa się z wykorzystaniem nawiasów kwadratowych, ale można podać dwie wartość - `obiekt[wiersz,kolunmna]`:

```{r}
m[2,1] # drugi wiersz, pierwsza kolumna
m[2,]  # tylko drugi wiersz
m[,1]  # tylko pierwsza kolumna
m[,]   # wszystkie obserwacje
m[]    # wszystkie obserwacje
```

W ten sposób można dokonać modyfikacji konkretnych elementów macierzy:

```{r}
m[2,1] <- 77
m
```

### Operacje na macierzach

Na macierzach można wywołać szereg operacji:

| Operator/funkcja | Działanie |
|:----------------:|-----------|
| a %*% b | mnożenie macierzy a i b |
| t(a) | transpozycja macierzy a |
| det(a) | wyznacznik macierzy a |
| solve(a) | macierz odwrotna z a |
| solve(a, b) | rozwiązanie układu a*x=b |

Rozważmy dwie macierze:

```{r}
a <- matrix(c(2, 3, 4, 2, 1, 2, 1, 3, 2), nrow = 3)
b <- matrix(6:1, ncol=2)
a;b
```

Aby przeprowadzić mnożenie macierzy `a` i `b`, liczba kolumn macierzy `a` musi być równa liczbie wierszy w macierzy `b`. Z kolei rozmiar macierzy wyjściowej to liczba wierszy macierzy `a` i liczba kolumn macierzy `b`.

```{r}
a %*% b
```

Transpozycja macierzy `b`:

```{r}
t(b)
```

Wyznacznik macierzy `a`:

```{r}
det(a)
```

Macierz odwrotna do macierzy `a`:

```{r}
solve(a)
```

Wyznaczenie macierzy `x` w równaniu `a*x=b`:

```{r}
solve(a,b)

a %*% solve(a,b)
b

```

### Zadanie

Estymator parametrów beta w metodzie najmniejszych kwadratów jest dany wzorem:

$$b=(X'X)^{-1}X'y$$

Zmienna $x_1$ przyjmuje wartości `2,4,1,6,9,3,2,9,10,7`, zmienna $x_2$ `1.5,0.2,0.1,2,3.1,1.2,0.4,2.9,2.5,1.9`, a zmienna $x_0$ to wektor jedynek. Te trzy zmienne tworzą macierz $X$. Z kolei wartości zmiennej $y$ są następujące `12,15,10,19,26,13,13,21,29,18`. Wyznacz wartość $b$.

## Faktor/czynnik



## Lista

## Ramka danych

### Braki danych

## Import danych

