# Przetwarzanie danych 

## Pakiet tidyverse

Pakiet `tidyverse` to zestaw pakietów do kompleksowego przetwarzania i wizualizacji danych. Ładuje następujące pakiety:

- ggplot2 - tworzenie wykresów,
- dplyr - przetwarzanie danych,
- tidyr - zmiana reprezentacji danych,
- readr - wczytywanie danych tekstowych,
- purrr - programowanie funkcyjne
- tibble - sposób przechowywania danych,
- stringr - przetwarzanie tekstów,
- forcats - przetwarzanie faktorów

Manifest tidyverse ustala następujące zasady:

- powtórne użycie istniejących struktur danych,
- tworzenie czytelnych kodów z operatorem pipe `%>%` (ang. rura, przewód, łącznik).

Wobec tego załadujmy pakiet `tidyverse`:

```{r}
library(tidyverse)
```

W konsoli pojawi się informacja o wersji załadowanych pakietów oraz o konfliktach występujących pomiędzy pakietami. Konfikty te wynikają z takich samych nazw funkcji w różnych pakietach. Kolejność wczytywania pakietów ma znaczenie - kolejny pakiet przykryje funkcje z wcześniej wczytanego. Wywołanie przykrytej funkcji jest możliwe poprzez zapis `nazwa_pakietu::nazwa_funkcji`.

Korzystanie z pakietu i zasad `tidyverse` to dużo bardziej czytelny kod w porównaniu do wbudowanych funkcji. Poniżej przedstawiony jest przykład przetwarzania danych polegający na filtrowaniu, wyborze kolumn oraz utworzeniu nowej zmiennej.

```{r}
data("ChickWeight")

# bez pakietu tidyverse

chick_15 <- ChickWeight[ChickWeight$Chick=="15",]
chick_15 <- chick_15[c("weight", "Time", "Diet"),]
chick_15$weight_kg <- chick_15$weight/1000

# z pakietem tidyverse

chick_15 <- ChickWeight %>%
  filter(Chick=="15") %>%
  select(-Chick) %>%
  mutate(weight_kg=weight/1000)

```

Rozwiązanie z wykorzystaniem wbudowanych funkcji to 133 znaki, natomiast wykorzystanie `tidyverse` to 30% oszczędność miejsca i tylko 92 znaki.

## Import danych

Wczytywanie danych do R jest możliwe z wielu różnych źródeł. Funkcje, które to umożliwiają zwykle mają nazwę rozpoczynającą się od `read`.

Będziemy korzystać z następujących zbiorów danych:

- [movies](data/movies.csv) - plik tekstowy zawierający informacje o filmach,
- [bank](data/bank.xlsx) - plik excel zawierający dane dot. kampanii marketingowej banku, [opis zmiennych](data/bank_opis.pdf),
- [rossmann](data/rossmann.xlsx) - plik excel zawierający dane ze sklepów Rossmann,
- [lotto](http://www.mbnet.com.pl/dl.txt) - plik tekstowy zawierający dane z losowań Lotto.

### Pliki CSV

Do wczytywania plików csv można wykorzystać wbudowaną funkcję `read.csv()` lub tą pochodzącą z pakietu `readr` - `read_csv()`. W obu przypadkach wynik wczytania będzie podobny.

```{r}

movies <- read.csv("data/movies.csv")

movies2 <- read_csv("data/movies.csv")

```

Jeśli nas plik ma nietypową strukturę to w funkcji `read.csv()` możemy określić dodatkowe argumenty informując o nazwach kolumn obecnych w pliku (`header = `), separatorze kolumn (`sep =`) lub separatorze miejsc dziesiętnych (`dec = `) 

```{r}
movies <- read.csv(file = "data/movies.csv", header = T, sep=",", dec=".")
```

### Pliki excel

Do wczytywania plików z Excela niezbędny jest dodatkowy pakiet `readxl`. W funkcji `read_xlsx()` podajemy jako argument nazwę pliku. Możemy także dodać nazwę lub numer arkusza w argumencie (`sheet = `) oraz zakres komórek jako wartość argumentu `range = `.

```{r}

library(readxl)

bank <- read_xlsx("data/bank.xlsx")

# bank <- read_xlsx("data/bank.xlsx", sheet = "dane")
# bank <- read_xlsx("data/bank.xlsx", sheet = 1)

bank_a1i30 <- read_xlsx("data/bank.xlsx", range = "A1:I30")

rossmann <- read_xlsx("data/rossmann.xlsx")

```

### Pliki tekstowe

Z kolei do wczytywania plików tekstowych wykorzystuje się funkcję `read.table()`. Wczytywany plik nie musi być zlokalizowany na dysku twardym - może to być link internetowy.

```{r}

lotto <- read.table("http://www.mbnet.com.pl/dl.txt")
names(lotto) <- c("lp", "data", "numery")

```

## Filtrowanie

Do przetwarzania danych służą funkcje z pakietu `dplyr`. Większość z nich jako pierwszy argument przyjmuje przetwarzany zbiór danych, ale można tego uniknąć wykorzystując symbole `%>%`.

Filtrowanie polega na wybraniu obserwacji, które spełniają określony warunek lub warunki. Ze zbioru `movies` wybierzmy wszystkie komedie:

```{r}
komedie <- filter(movies, genre=="Comedy")
```

lub alternatywnie:

```{r}
komedie <- movies %>%
  filter(genre=="Comedy")
```

Po zmiennej, która jest filtrowana musimy podać operator porównania czyli podwójny znak równości `==`. Jeśli chcemy filtrować po większej liczbie zmiennych to kolejne warunki dodajemy po przecinku:

```{r}
komedie_2012 <- movies %>%
  filter(genre=="Comedy", year==2012)
```

Wówczas oba warunki muszą zostać spełnione czyli pomiędzy nimi zachodzi relacja `i`. Równoważny zapis jest następujący:

```{r}
komedie_2012 <- movies %>%
  filter(genre=="Comedy" & year==2012)
```

Pomiędzy warunkami może także zachodzić relacja `lub`. Wybieramy filmy, które są komediami **lub** miały swoją premierę w 2012 roku. 

```{r}
komedie_l_2012 <- movies %>%
  filter(genre=="Comedy" | year==2012)
```

Możliwy jest także wybór wielu kryteriów filtrowania poprzez operator `%in%`:

```{r}
komedie_familijne <- movies %>%
  filter(genre %in% c("Comedy", "Family"))

movies_2000_2010 <- movies %>%
  filter(year %in% 2000:2010)
```

## Wybieranie kolumn

Do wyboru kolumn służy funkcja `select()`. Zmodyfikujemy wcześniej utworzony zbiór `komedie`:

```{r}
komedie <- movies %>%
  filter(genre=="Comedy") %>%
  select(title, year, duration, budget, rating)

```

Ten sam kod możemy zapisać zagnieżdzając funkcje, ale traci on w ten sposób na czytelności:

```{r}

komedie <- select(filter(movies, genre=="Comedy"), title, year, duration, budget, rating)

```

Możemy także wskazać, które zmienne nie mają znaleźć się w zbiorze wynikowym:

```{r}
komedie <- movies %>%
  filter(genre=="Comedy") %>%
  select(-genre)
```

Natomiast jeśli zmiennych jest więcej to musimy jest umieścić w wektorze, żeby nie pisać przed każdą zmienną znaku minus:

```{r}
komedie <- movies %>%
  filter(genre=="Comedy") %>%
  select(-genre, -director, -gross, -budget)


komedie <- movies %>%
  filter(genre=="Comedy") %>%
  select(-c(genre, director, gross, budget))

```

Z wykorzystaniem znaku dwukropka możemy także wskazywać zakresy zmiennych:

```{r}
komedie <- movies %>%
  filter(genre=="Comedy") %>%
  select(-genre, -c(gross:reviews))

```

## Tworzenie nowych zmiennych

Do utworzenia nowej zmiennej wykorzystuje się funkcję `mutate()`. Utwórzmy w naszym zbiorze nową zmienną, która będzie zawierała czas trwania filmu w godzinach:

```{r}
komedie <- movies %>%
  filter(genre=="Comedy") %>%
  select(-genre, -c(gross:reviews)) %>%
  mutate(dur_hour = duration/60)

```

Rozsądnie będzie zaokrąglić otrzymaną wartość do jednego miejsca po przecinku - służy do tego funkcja `round()`:

```{r}
komedie <- movies %>%
  filter(genre=="Comedy") %>%
  select(-genre, -c(gross:reviews)) %>%
  mutate(dur_hour = round(duration/60,1))

```

Z kolei funkcja `transmute()` tworzy zbiór w którym jest tylko nowo utworzona kolumna:

```{r}
komedie_t <- movies %>%
  filter(genre=="Comedy") %>%
  select(-genre, -c(gross:reviews)) %>%
  transmute(dur_hour = round(duration/60,1))

```

## Zmiana nazwy zmiennej

Do zmiany nazw zmiennych służy funkcja `rename()`. Najpierw podajemy nazwę nowej zmiennej, a po znaku równości starą nazwę:

```{r}
bank <- bank %>%
  rename(karta=kredyt)
```

Zmiany nazwy można także dokonać z wykorzystaniem funkcji `select`:

```{r}
bank_nowy <- bank %>%
  select(lokata=wynik)
```

W takim przypadku trzeba jednak pamiętać o wypisaniu wszystkich zmiennych, które mają się znaleźć w zbiorze wynikowym.

## Podsumowanie danych

Funkcja `summarise()` służy do podsumowań danych w formie zagregowanej:

```{r}
bank %>%
  summarise(saldo_srednia=mean(saldo),
            saldo_mediana=median(saldo))
```

Podsumowanie danych ma najwięcej sensu w połączniu z funkcją grupującą.

## Grupowanie

Do grupowania obserwacji służy funkcja `group_by()`. Zobaczmy jak wyglądają statystyki salda w poszczególnych grupach wykształcenia:

```{r}
bank %>%
  group_by(wykszt) %>%
  summarise(saldo_srednia=mean(saldo),
            saldo_mediana=median(saldo))

```

Po przecinku w funkcji `group_by()` można wskazać kolejne zmienne grupujące:

```{r}
bank %>%
  group_by(wykszt, hipoteka) %>%
  summarise(saldo_srednia=mean(saldo),
            saldo_mediana=median(saldo))

```

Przydatna jest także funkcja `n()`, która nie przyjmuje żadnego argumentu i zwraca liczebność zbioru bądź grupy.

```{r}
bank %>%
  group_by(wykszt) %>%
  summarise(liczebnosc=n(),
            saldo_srednia=mean(saldo),
            saldo_mediana=median(saldo))

```

Jeżeli chcemy tylko wyznaczyć liczebności grup to możemy skorzystać z funkcji `count()`:

```{r}
bank %>%
  group_by(wykszt) %>%
  count()

```

Jedną z kategorii zmienej wykształcenie jest brak danych (`NA`). Zamienimy tą wartość na kategorię _nieustalone_ z wykorzystaniem funkcji `mutate()` oraz `if_else()`. Funkcja `if_else()` przyjumje trzy argumenty - pierwszy (`condition = `) to warunek, który jest weryfikowany, następnie podajemy wartość, która ma być wprowadzona w przypadku spełnienia warunku (`true = `), a na końcu wartość dla niespełnionego warunku (`false = `). Jest to odpowiednik funkcji `JEŻELI` z Excela.

W omawianym przykładzie warunkiem jest sprawdzenie czy wartości zmiennej `wykszt` są równe `NA`. Jeśli tak to na ich miejsce wprowadzany jest tekst _nieustalone_, a w przeciwnym przypadku pozostaje oryginalna wartość.

```{r}
bank %>%
  mutate(wykszt=if_else(is.na(wykszt), "nieustalone", wykszt)) %>%
  group_by(wykszt) %>%
  count()

```

## Sortowanie

Sortowanie jest możliwe z wykorzystaniem funkcji `arrange()`. Jako argument podajemy zmienną według, której chcemy posortować zbiór. Domyślne zbiór sortowany jest rosnąco - od wartości najmniejszych do największych:

```{r}
bank_sort <- bank %>%
  arrange(saldo)
```


Zmiana kierunku sortowania jest możliwa po zastosowaniu funkcji `desc()`:

```{r}
bank_sort <- bank %>%
  arrange(desc(saldo))
```

Sortowanie możemy także zastosować do wyników podsumowania danych:

```{r}
bank %>%
  group_by(wykszt) %>%
  summarise(liczebnosc=n(),
            saldo_srednia=mean(saldo),
            saldo_mediana=median(saldo)) %>%
  arrange(saldo_srednia)

```

## Łączenie zbiorów

W celu zaprezentowania funkcji łączących dane przygotujemy kilka zbiorów pomocniczych:

```{r}
praca_czas <- bank %>%
  group_by(praca) %>%
  summarise(sr_czas=mean(czas))

praca_saldo <- bank %>%
  group_by(praca) %>%
  summarise(sr_saldo=mean(saldo))

zawod_saldo <- bank %>%
  rename(zawod=praca) %>%
  group_by(zawod) %>%
  summarise(sr_saldo=mean(saldo))

praca_karta_czas <- bank %>%
  group_by(praca, karta) %>%
  summarise(sr_czas=mean(czas))
 
```

Do łączenia dwóch zbiorów danych służy funkcja `inner_join()`, która jako argumenty przyjmuje nazwy zbiorów danych oraz klucz łączenia. Jeśli w obu zbiorach występują kolumny o takich samych nazwach to zostaną potraktowane jako klucz łączenia:

```{r}
praca_czas_saldo <- inner_join(praca_czas, praca_saldo)
```

Jeśli takie kolumny nie będą istniały to wywołanie funkcji zwróci błąd:

```{r, error=TRUE}
praca_czas_saldo <- inner_join(praca_czas, zawod_saldo)
```

W takich przypadku należy wskazać klucz połączenia w postaci `by = c("id1"="id2")`:

```{r, error=TRUE}
praca_czas_saldo <- inner_join(praca_czas, zawod_saldo, by=c("praca"="zawod"))
```

```{r}
praca_karta_czas_saldo <- right_join(praca_karta_czas, praca_saldo)
```

## Wąska i szeroka reprezentacja danych

## Eksport danych