# Przetwarzanie danych 

## Pakiet tidyverse

Pakiet `tidyverse` to zestaw pakietów do kompleksowego przetwarzania i wizualizacji danych. Ładuje następujące pakiety:

- ggplot2 - tworzenie wykresów,
- dplyr - przetwarzanie danych,
- tidyr - zmiana reprezentacji danych,
- readr - wczytywanie danych tekstowych,
- purrr - programowanie funkcyjne
- tibble - sposób przechowywania danych,
- stringr - przetwarzanie tekstów,
- forcats - przetwarzanie faktorów

Manifest tidyverse ustala następujące zasady:

- powtórne użycie istniejących struktur danych,
- tworzenie czytelnych kodów z operatorem pipe `%>%` (ang. rura, przewód, łącznik)

Wobec tego załadujmy pakiet `tidyverse`:

```{r}
library(tidyverse)
```

W konsoli pojawi się informacja o wersji załadowanych pakietów oraz o konfliktach występujących pomiędzy pakietami. Konfikty te wynikają z takich samych nazw funkcji w różnych pakietach. Kolejność wczytywania pakietów ma znaczenie - kolejny pakiet przykryje funkcje z wcześniej wczytanego. Wywołanie przykrytej funkcji jest możliwe poprzez zapis `nazwa_pakietu::nazwa_funkcji`.

Korzystanie z pakietu i zasad `tidyverse` to dużo bardziej czytelny kod w porównaniu do wbudowanych funkcji. Poniżej przedstawiony jest przykład przetwarzania danych polegający na filtrowaniu, wyborze kolumn oraz utworzeniu nowej zmiennej.

```{r}
data("ChickWeight")

# bez pakietu tidyverse

chick_15 <- ChickWeight[ChickWeight$Chick=="15",]
chick_15 <- chick_15[c("weight", "Time", "Diet"),]
chick_15$weight_kg <- chick_15$weight/1000

# z pakietem tidyverse

chick_15 <- ChickWeight %>%
  filter(Chick=="15") %>%
  select(-Chick) %>%
  mutate(weight_kg=weight/1000)

```

133 znaki vs 92 znaki

## Import danych

Wczytywanie danych do R jest możliwe z wielu różnych źródeł. Funkcje, które to umożliwiają zwykle mają nazwę rozpoczynającą się od `read`.

Będziemy korzystać z następujących zbiorów danych:

- [movies](data/movies.csv) - plik tekstowy zawierający informacje o filmach,
- [bank](data/bank.xlsx) - plik excel zawierający dane dot. kampanii marketingowej banku,
- [rossmann](data/rossmann.xlsx) - plik excel zawierający dane ze sklepów Rossmann,
- [lotto](http://www.mbnet.com.pl/dl.txt) - plik tekstowy zawierający dane z losowań Lotto.

### Pliki CSV

```{r}

movies <- read.csv(file = "data/movies.csv", header = T, sep=",", dec=".")

movies <- read.csv("data/movies.csv")

movies2 <- read_csv("data/movies.csv")

```


### Pliki excel

```{r}

library(readxl)

bank <- read_xlsx("data/bank.xlsx")

rossmann <- read_xlsx("data/rossmann.xlsx")

```

### Pliki tekstowe

```{r}

lotto <- read.table("http://www.mbnet.com.pl/dl.txt")
names(lotto) <- c("lp", "data", "numery")

```

## Filtrowanie

Do przetwarzania danych służą funkcje z pakietu `dplyr`. Większość z nich jako pierwszy argument przyjmuje przetwarzany zbiór danych, ale można tego uniknąć wykorzystując symbole `%>%`.

Filtrowanie polega na wybraniu obserwacji, które spełniają określony warunek lub warunki. Ze zbioru `movies` wybierzmy wszystkie komedie:

```{r}
komedie <- filter(movies, genre=="Comedy")
```

lub alternatywnie:

```{r}
komedie <- movies %>%
  filter(genre=="Comedy")
```

Po zmiennej, która jest filtrowana musimy podać operator porównania czyli podwójny znak równości `==`. Jeśli chcemy filtrować po większej liczbie zmiennych to kolejne warunki dodajemy po przecinku:

```{r}
komedie_2012 <- movies %>%
  filter(genre=="Comedy", year==2012)
```

Wówczas oba warunki muszą zostać spełnione czyli pomiędzy nimi zachodzi relacja `i`. Równoważny zapis jest następujący:

```{r}
komedie_2012 <- movies %>%
  filter(genre=="Comedy" & year==2012)
```

Pomiędzy warunkami może także zachodzić relacja `lub`. Wybieramy filmy, które są komediami **lub** miały swoją premierę w 2012 roku. 

```{r}
komedie_l_2012 <- movies %>%
  filter(genre=="Comedy" | year==2012)
```

Możliwy jest także wybór wielu kryteriów filtrowania poprzez operator `%in%`:

```{r}
komedie_familijne <- movies %>%
  filter(genre %in% c("Comedy", "Family"))

movies_2000_2010 <- movies %>%
  filter(year %in% 2000:2010)
```

## Wybieranie kolumn

Do wyboru kolumn służy funkcja `select()`.

## Dodawanie nowych zmiennych

## Zmiana nazwy zmiennej

## Grupowanie

## Podsumowanie

## Sortowanie

## Łączenie zbiorów

## Wąska i szeroka reprezentacja danych