# Wizualizacja danych

[Wprowadzenie](presentations/ggplot2.html)

[Przewodnik po wizualizacji danych](https://www.data-to-viz.com/)

Będziemy działać na zbiorze dotyczącym sprzedaży w sklepach [Rossmann](data/rossmann.xlsx).

```{r message=FALSE, warning=FALSE}
library(tidyverse)
library(readxl)

rossmann <- read_xlsx("data/rossmann.xlsx")

sklep77 <- rossmann %>%
  filter(sklep_id==77, czy_otwarty=="Tak")
```

## Wbudowane funkcje

Do prostych wykresów można wykorzystać wbudowaną funkcję `plot`.

```{r}
plot(sklep77$sprzedaz, sklep77$liczba_klientow, 
     xlab = "Sprzedaż", ylab = "Liczba klientów",
     main = "Sprzedaż i liczba klientów w sklepie Rossmann nr 77")
```

## Pakiet ggplot2

Wiodący pakiet do wizualizacji danych:

- dokumentacja: https://ggplot2.tidyverse.org/
- [cheatsheet](https://github.com/rstudio/cheatsheets/blob/master/data-visualization-2.1.pdf)
- tworzenie wykresów poprzez dodawanie (`+`) kolejnych warstw

### Wykres punktowy

Ten sam wykres co wcześniej, ale z wykorzystaniem pakietu ggplot2.

```{r echo=FALSE}
ggplot(data = sklep77, aes(x=sprzedaz, y=liczba_klientow)) +
  geom_point() +
  xlab("Sprzedaż") + 
  ylab("Liczba klientów") +
  ggtitle("Sprzedaż i liczba klientów w sklepie Rossmann nr 77") +
  theme_light()
```

Wykonanie krok po kroku:

1. Utworzenie siatki - określenie co chcemy na wykresie przedstawić

```{r}
ggplot(data = sklep77, aes(x=sprzedaz, y=liczba_klientow))
```

W zależności od typu wykresu w funkcji `aes` mogą znaleźć się argumenty:

- x
- y
- fill
- size
- color
- shape

2. Określenie w jaki sposób chcemy te dane przedstawić - funkcja zawsze zaczyna się od `geom_`:

```{r}
ggplot(data = sklep77, aes(x=sprzedaz, y=liczba_klientow)) +
  geom_point()
```

3. Edytowanie etykiet osi - funkcje `xlab` i `ylab`:

```{r}
ggplot(data = sklep77, aes(x=sprzedaz, y=liczba_klientow)) +
  geom_point() +
  xlab("Sprzedaż") +
  ylab("Liczba klientów")
```

4. Dodanie tytułu - funkcja `ggtitle`

```{r}
ggplot(data = sklep77, aes(x=sprzedaz, y=liczba_klientow)) +
  geom_point() +
  xlab("Sprzedaż") +
  ylab("Liczba klientów") +
  ggtitle("Sprzedaż i liczba klientów w sklepie Rossmann nr 77")
```

5. Zmiana motywu - funkcja rozpoczynająca się od `theme_`:

```{r}
ggplot(data = sklep77, aes(x=sprzedaz, y=liczba_klientow)) +
  geom_point() +
  xlab("Sprzedaż") +
  ylab("Liczba klientów") +
  ggtitle("Sprzedaż i liczba klientów w sklepie Rossmann nr 77") +
  theme_light()
```

Dostępne motywy:

- theme_bw
- theme_classic
- theme_dark
- theme_gray
- theme_light
- theme_linedraw
- theme_minimal
- theme_void

Powyższe motywy są zaimplementowane w pakiecie ggplot2, ale można także skorzystać z dodatkowych pakietów:

- [theme_bbc](https://github.com/bbc/bbplot)
- [theme_xkcd](https://cran.r-project.org/web/packages/xkcd/)

Albo stworzyć [swój własny motyw](https://www.statworx.com/de/blog/custom-themes-in-ggplot2/).

*Zadanie*

Zmień motyw wykresu na wybrany przez siebie.

Dodamy teraz do wykresu kolejną cechę - rozpoczęcie promocji, żeby sprawdzić czy istnieje jakaś tendencja.

```{r}
ggplot(data = sklep77, aes(x=sprzedaz, y=liczba_klientow, color=czy_promocja)) +
  geom_point() +
  xlab("Sprzedaż") +
  ylab("Liczba klientów") +
  ggtitle("Sprzedaż i liczba klientów w sklepie Rossmann nr 77") +
  theme_light()

```

Okazuje się dosyć interesująco, niemniej nazwa etykiety legendy nie wygląda zbyt dobrze. Żeby to poprawić musimy użyć funkcji `scale_`

```{r}
ggplot(data = sklep77, aes(x=sprzedaz, y=liczba_klientow, color=czy_promocja)) +
  geom_point() +
  xlab("Sprzedaż") +
  ylab("Liczba klientów") +
  scale_color_discrete(name = "Promocja") +
  ggtitle("Sprzedaż i liczba klientów w sklepie Rossmann nr 77") +
  theme_light()

```

W funkcji `scale_` musimy podać w jaki sposób daną cechę wizualizujemy (x/y/color/...) oraz jakiego jest typu. Oprócz nazwy w tej funkcji możemy określić wiele innych kwestii takich jak:

- wyświetlane etykiety
- początek i koniec osi
- kolory wariantów
- etykiety wariantów

```{r}
ggplot(data = sklep77, aes(x=sprzedaz, y=liczba_klientow, color=czy_promocja)) +
  geom_point() +
  scale_x_continuous(name = "Sprzedaż") +
  scale_y_continuous(name = "Liczba klientów") +
  scale_color_discrete(name = "Promocja") +
  ggtitle("Sprzedaż i liczba klientów w sklepie Rossmann nr 77") +
  theme_light()

```

Zmiana pozycji legendy możliwa jest z wykorzystaniem funkcji `theme`:

```{r}
ggplot(data = sklep77, aes(x=sprzedaz, y=liczba_klientow, color=czy_promocja)) +
  geom_point() +
  scale_x_continuous(name = "Sprzedaż") +
  scale_y_continuous(name = "Liczba klientów") +
  scale_color_discrete(name = "Promocja") +
  ggtitle("Sprzedaż i liczba klientów w sklepie Rossmann nr 77") +
  theme_light() +
  theme(legend.position = "bottom")

```

```{r}
ggplot(data = sklep77, aes(x=sprzedaz, y=liczba_klientow, color=czy_promocja)) +
  geom_point() +
  geom_smooth(method = "lm") +
  scale_x_continuous(name = "Sprzedaż") +
  scale_y_continuous(name = "Liczba klientów") +
  scale_color_discrete(name = "Promocja") +
  ggtitle("Sprzedaż i liczba klientów w sklepie Rossmann nr 77") +
  theme_light() +
  theme(legend.position = "bottom")

```

### Histogram

Rozkład cechy można ocenić na podstawie histogramu - domyślnie rysowanych jest 30 słupków.

```{r}
ggplot(data = sklep77, aes(x=sprzedaz)) +
  geom_histogram()
```

W funkcji `geom_histogram` można podać liczbę słupków (`bins`) albo ich szerokość (`binwidth`). Poniżej zastosowano słupki o szerokości 1000 euro.

```{r}
ggplot(data = sklep77, aes(x=sprzedaz)) +
  geom_histogram(binwidth = 1000)
```

Dodatkowo w tej funkcji można określić kwestie estetyczne - kolory obramowania i wypełnienia słupków. 

```{r}
ggplot(data = sklep77, aes(x=sprzedaz)) +
  geom_histogram(binwidth = 500, color = "black", fill = "green")
```

Pełna lista nazw kolorów znajduje się [tutaj](http://www.stat.columbia.edu/~tzheng/files/Rcolor.pdf).

Z wykorzystaniem funkcji `scale_` zmieniamy nazwy osi (`name`), granice (`limits`) oraz wskazania liczbowe (`breaks`). Te dwie ostatnie wartości musimy deklarować jako wektory z wykorzystaniem funkcji `c()`.

```{r}
ggplot(data = sklep77, aes(x=sprzedaz)) +
  geom_histogram(binwidth = 500, 
                 color = "black", fill = "green") +
  scale_x_continuous(name = "Sprzedaż", 
                     limits = c(4000,17000),
                     breaks = c(5000, 8000, 11000)) +
  scale_y_continuous(name = "Liczebność",
                     limits = c(0,50))

```

Można zaumatyzować proces dobierania wskazań liczbowych z wykorzystaniem funkcji `seq` opisanej szerzej w rozdziale 2.1.2.

```{r}
ggplot(data = sklep77, aes(x=sprzedaz)) +
  geom_histogram(binwidth = 500, 
                 color = "black", fill = "green") +
  scale_x_continuous(name = "Sprzedaż", 
                     limits = c(4000,17000),
                     breaks = seq(4000, 17000, 1500)) +
  scale_y_continuous(name = "Liczebność",
                     limits = c(0,50))

```

### Wykres pudełkowy

Wykres pudełkowy umożliwia porównywanie rozkładów cechy wg zmiennej grupującej. Wymogiem jest aby na osi `x` znajdowała się zmienna grupująca, a na osi `y` cecha analizowana. 

Przeanalizujemy sprzedaż według kolejnych dni tygodnia.

```{r}
ggplot(sklep77, aes(x=dzien_tyg, y=sprzedaz)) + geom_boxplot()
```

Zdecydowanie nie jest wykres jakiego oczekiwaliśmy. Wynika to z faktu, że dzień tygodnia w zbiorze danych jest zapisany jako zmienna numeryczna, natomiast prawidłowym typem dla zmiennej grupującej jest typ tekstowy lub czynnik (faktor). Ten typ danych został szczegółowo opisany w części 2.3.

Dokonujemy zatem zamiany typu danych:

```{r}
sklep77 <- sklep77 %>%
  mutate(dzien_tyg=factor(x = dzien_tyg,
                          levels = 1:6,
                          labels = c("Pon", "Wt", "Śr", "Czw", "Pt", "Sob"),
                          ordered = TRUE))

ggplot(sklep77, aes(x=dzien_tyg, y=sprzedaz)) +
  geom_boxplot() 
```

Z tego wykresu można już odczytać, że najwyższa mediana sprzedaży występuje w poniedziałek, a najniższa w środę. 

Jeżli kategorii jest dużo to można obrócić wykres z wykorzystaniem funkcji `coord_flip`.

```{r}
ggplot(sklep77, aes(x=dzien_tyg, y=sprzedaz)) +
  geom_boxplot() +
  coord_flip()

```

Użycie tej funkcji powoduje wyłącznie obrócenie wykresu. Nazwy osi nie uległy zmianie pomimo, że zostały zamienione. 
Odwrócimy jeszcze kolejność etykiet dnia tygodnia, tak aby na górze był poniedziałek.

```{r}
ggplot(sklep77, aes(x=dzien_tyg, y=sprzedaz)) +
  geom_boxplot() +
  coord_flip() +
  scale_x_discrete(limits = rev(levels(sklep77$dzien_tyg)))
```

### Wykres słupkowy

W zależności od typu danych wejściowych, wykres słupkowy można stworzyć na dwa sposoby:

- dane jednostkowe - `geom_bar` - funkcja sama oblicza wartości do wyświetlenia,
- dane zagregowane - `geom_col` - funkcja otrzymuje już obliczone wartości.

Sprawdźmy ile jest sklepów o danym asortymencie. W tym celu potrzebujemy informację o sklepie i typie oferowanego asortymentu. 

```{r}
rossmann_asort <- rossmann %>%
  select(sklep_id, sklep_asort) %>%
  distinct()

glimpse(rossmann_asort)

```

W funkcji `aes` podajemy tylko kolumnę zawierającą dane do zliczenia. 

```{r}
ggplot(rossmann_asort, aes(x=sklep_asort)) +
  geom_bar()
```

Natomiast użycie funkcji `geom_col` wymaga samodzielnego obliczenia wartości:

```{r}
rossmann_asort2 <- rossmann_asort %>%
  count(sklep_asort)

glimpse(rossmann_asort2)
```

Wartość do wyświetlenia podajemy w funkcji `aes` w argumencie `y`.

```{r}
ggplot(rossmann_asort2, aes(x=sklep_asort, y=n)) +
  geom_col()
```

Uporządkujemy etykiety osi `x` (obecnie są wyświetlane w kolejności alfabetycznej) tworząc czynnik.

```{r}
rossmann_asort2 <- rossmann_asort2 %>%
  mutate(sklep_asort=factor(x = sklep_asort,
                            levels = c("Podstawowy", 
                                       "Rozszerzony", 
                                       "Extra"), 
                            ordered = T))

glimpse(rossmann_asort2)

```

```{r}
ggplot(rossmann_asort2, aes(x=sklep_asort, y=n)) +
  geom_col()
```

Do wykresu słupkowego możemy dodać jeszcze jedną zmienną. W tym przypadku będzie to typ sklepu.

```{r}
rossmann_asort3 <- rossmann %>%
  select(sklep_id, sklep_asort, sklep_typ) %>%
  distinct() %>%
  count(sklep_asort, sklep_typ) %>%
  mutate(sklep_asort=factor(x = sklep_asort,
                            levels = c("Podstawowy", 
                                       "Rozszerzony", 
                                       "Extra"), 
                            ordered = T))

glimpse(rossmann_asort3)
```

Uwzględnienie kolejnej zmiennej jest możliwe jako argument `fill` w funkcji `aes`.

```{r}
ggplot(rossmann_asort3, aes(x=sklep_asort, y=n, fill=sklep_typ)) +
  geom_col()
```

Domyślnie kategorie są układane jedna na drugą - `stack`. Można je ułożyć obok siebie dodając argument `position = "dodge"` w funkcji `geom_col`.

```{r}
ggplot(rossmann_asort3, aes(x=sklep_asort, y=n, fill=sklep_typ)) +
  geom_col(position = "dodge")

```

Możemy jeszcze dodać etykiety słupków wykorzystując funkcję `geom_text`, w której trzeba podać argumenty definujące położenie wartości etykiet. Wartości tych argumentów będą zależały od typu wykresu. 

```{r}
ggplot(rossmann_asort3, aes(x=sklep_asort, y=n, fill=sklep_typ)) +
  geom_col(position = "dodge") + 
  geom_text(aes(label = n), 
            position = position_dodge(width = 0.9),
            vjust = -0.3)
```

Zmienimy jeszcze nazwę legendy za pomocą funkcji `scale_fill_discrete`. Wykorzystujemy tę konkretną funkcję ze względu na to, że typ sklepu jest argumentem `fill` w funkcji `aes` oraz cechą jakościową (`discrete`).

```{r}
ggplot(rossmann_asort3, aes(x=sklep_asort, y=n, fill=sklep_typ)) +
  geom_col(position = "dodge") + 
  geom_text(aes(label = n), 
            position = position_dodge(width = 0.9),
            vjust = -0.3) +
  scale_fill_discrete(name = "Typ sklepu")

```

### Wykres kafelkowy

- czy promocja i czy swieto szkolne

### Uwzględnienie czasu

- sprzedaż w kolejnych dniach

## Pakiet plotly

```{r eval=FALSE, include=TRUE}
p <- ggplot(data = sklep77, aes(x=sprzedaz, y=liczba_klientow, color=czy_promocja)) +
  geom_point() +
  scale_x_continuous(name = "Sprzedaż") +
  scale_y_continuous(name = "Liczba klientów") +
  scale_color_discrete(name = "Promocja") +
  ggtitle("Sprzedaż i liczba klientów w sklepie Rossmann nr 77") +
  theme_light() +
  theme(legend.position = "bottom")

plotly::ggplotly(p)
```

*Zadanie*

Stwórz trzy grafiki dla danych dotyczących [filmów](data/movies.csv).

```{r}
filmy <- read.csv("data/movies.csv")

summary(filmy)
```

Z racji mnogości gatunków można ograniczyć się do kilku wybranych. 
