---
title: "Wizualizacja danych - zadania"
author: "Łukasz Wawrowski"
date: ""
output: html_document
---

```{r setup, include=FALSE}
knitr::opts_chunk$set(echo = F, warning = F, error = F, message = F)
```

## Wczytywanie danych

Wczytaj zbiór danych [movies.csv](http://wawrowski.edu.pl/data/movies.csv) zawierający dane dotyczące filmów.

<details><summary>Odpowiedź</summary>
<p>

```{r echo=TRUE}
library(tidyverse)

filmy <- read_csv("http://wawrowski.edu.pl/data/movies.csv")
```

</p>
</details>

## Wykres punktowy

Stwórz wykres przedstawiający zależność pomiędzy oceną a długością filmu.

```{r}
ggplot(filmy, aes(x=rating, y=duration)) + 
  geom_point() +
  xlab("Ocena filmu") +
  ylab("Długość filmu (w minutach") +
  xlim(0,10) +
  theme_light()
```
<details><summary>Odpowiedź</summary>
<p>

```r
ggplot(filmy, aes(x=rating, y=duration)) + 
  geom_point() +
  xlab("Ocena filmu") +
  ylab("Długość filmu (w minutach") +
  xlim(0,10) +
  theme_light()
```

</p>
</details>

## Histogram

Na histogramach przedstaw rozkład ocen dla filmów akcji, komedii i dramatów (szerokość słupka 0,5).

```{r}
filmy %>% 
  filter(genre %in% c("Action", "Comedy", "Drama")) %>% 
  ggplot(data = ., mapping = aes(x=rating)) + 
  geom_histogram(binwidth = 0.5, fill = "blue") +
  xlim(0,10) +
  xlab("Ocena filmu") +
  ylab("Liczba filmów") +
  facet_wrap(~ genre) +
  theme_bw()
```

<details><summary>Odpowiedź</summary>
<p>

Wersja 1

```r
filmy %>% 
  filter(genre %in% c("Action", "Comedy", "Drama")) %>% 
  ggplot(data = ., mapping = aes(x=rating)) + 
  geom_histogram(binwidth = 0.5, fill = "blue") +
  xlim(0,10) +
  xlab("Ocena filmu") +
  ylab("Liczba filmów") +
  facet_wrap(~ genre) +
  theme_bw()
```

Wersja 2

```r
wybrane_filmy <- filmy %>% 
  filter(genre %in% c("Action", "Comedy", "Drama"))
  
ggplot(data = wybrane_filmy, mapping = aes(x=rating)) + 
  geom_histogram(binwidth = 0.5, fill = "blue") +
  xlim(0,10) +
  xlab("Ocena filmu") +
  ylab("Liczba filmów") +
  facet_wrap(~ genre) +
  theme_bw()
```

</p>
</details>

## Wykres słupkowy

Przestaw na wykresie liczbę filmów wyreżyserowanych przez 10 reżyserów z największą liczbą filmów.

```{r}
filmy %>% 
  count(director) %>% 
  top_n(10, n) %>% 
  mutate(director=fct_reorder(director,n)) %>% 
  ggplot(aes(x=n, y=director)) +
  geom_col(fill = "#8856a7") +
  geom_text(aes(label = n), hjust = 1.5, color = "white") +
  xlab("Liczba filmów") +
  ylab("Reżyser") +
  theme_classic()
```

<details><summary>Podpowiedź</summary>
<p>

Do uporządkowania słupków w kolejności malejącej użyj funkcji `fct_reorder` w połączeniu z funkcją `mutate`.

Dodanie etykiet możliwe jest z wykorzystaniem funkcji `geom_text`.

</p>
</details>

<details><summary>Odpowiedź</summary>
<p>

```r
filmy %>% 
  count(director) %>% 
  top_n(10, n) %>% 
  mutate(director=fct_reorder(director,n)) %>% 
  ggplot(aes(x=n, y=director)) +
  geom_col(fill = "#8856a7") +
  geom_text(aes(label = n), hjust = 1.5, color = "white") +
  xlab("Liczba filmów") +
  ylab("Reżyser") +
  theme_classic()
```

</p>
</details>

Przestaw na wykresie po 5 najlepiej ocenianych filmów z lat 2014-2016

```{r}
filmy %>% 
  filter(year %in% 2014:2016) %>% 
  group_by(year) %>% 
  top_n(5, rating) %>%
  ungroup() %>% 
  mutate(title = fct_reorder(title, rating)) %>% 
  ggplot(aes(y=title, x=rating, fill = as.factor(year))) +
  geom_col() +
  xlab("Ocena filmu") +
  ylab("Tytuł filmu") +
  scale_fill_discrete(name = "Rok") +
  theme_light() +
  theme(legend.position = "top")
  
```

<details><summary>Odpowiedź</summary>
<p>

```r
filmy %>% 
  filter(year %in% 2014:2016) %>% 
  group_by(year) %>% 
  top_n(5, rating) %>%
  ungroup() %>% 
  mutate(title = fct_reorder(title, rating)) %>% 
  ggplot(aes(y=title, x=rating, fill = as.factor(year))) +
  geom_col() +
  xlab("Ocena filmu") +
  ylab("Tytuł filmu") +
  scale_fill_discrete(name = "Rok") +
  theme_light() +
  theme(legend.position = "top")
```

</p>
</details>

## Wykres pudełkowy

Na wykresie pudełkowym przedstaw rozkład długości filmów w kolejnych dekadach. 

```{r}
filmy %>% 
  mutate(year_decade=cut(year, seq(1920, 2020, 10), include.lowest=T, dig.lab=4)) %>% 
  ggplot(aes(x=duration, y=year_decade)) +
  geom_boxplot() +
  xlab("Długość filmu (w minutach)") +
  ylab("Dekada") +
  theme_minimal()
```

<details><summary>Podpowiedź</summary>
<p>

Do podziału lat na dekady można zastosować funkcję `cut` z funkcją `seq`.

</p>
</details>


</p>
</details>

<details><summary>Odpowiedź</summary>
<p>

```r
filmy %>% 
  mutate(year_decade=cut(year, seq(1920, 2020, 10), include.lowest=T, dig.lab=4)) %>% 
  ggplot(aes(x=duration, y=year_decade)) +
  geom_boxplot() +
  xlab("Długość filmu (w minutach)") +
  ylab("Dekada") +
  theme_minimal()
```

</p>
</details>

