---
title: "Podstawy programowania"
subtitle: "Wizualizacja danych"
author: "&copy; Łukasz Wawrowski"
date: ""
output:
  xaringan::moon_reader:
    css: ["default.css", "default-fonts.css"]
    lib_dir: libs
    nature:
      ratio: "16:9"
      highlightStyle: github
      highlightLines: true
      countIncrementalSlides: false
---

```{r include=FALSE}
library(tidyverse)
library(countdown)
```

# Źródła wiedzy

- [Przewodnik po wizualizacji danych](https://www.data-to-viz.com/)

- [Fundamentals of Data Visualization](https://serialmentor.com/dataviz/)

- [Odkrywać! Ujawniać! Objaśniać! Zbiór esejów o sztuce prezentowania danych](http://www.biecek.pl/Eseje/indexObraz.html)

- [Plebiscyt na najgorszy wykres roku 2021](http://smarterpoland.pl/index.php/2021/12/plebiscyt-na-najgorszy-wykres-roku-2021/)

- [Color Brewer](http://colorbrewer2.org)

- [Nazwy kolorów do użycia w R](http://www.stat.columbia.edu/~tzheng/files/Rcolor.pdf)

---

class: inverse

# Wczytanie danych

1. Ściągnij zbiór [rossmann.xlsx](http://wawrowski.edu.pl/data/rossmann.xlsx) i umieść w folderze `data`

2. Utwórz nowy skrypt i wczytaj biblioteki `tidyverse` i `readxl`

3. Wczytaj zbiór danych `rossmann.xlsx` do pamięci R

4. Za pomocą funkcji `filter` wybierz jeden ze sklepów

`r countdown(minutes = 10, seconds = 0, top = 0)`

---

# Proste wykresy

- `plot()` - wykres punktowy/liniowy

- `hist()` - histogram

- `barplot()` - wykres kolumnowy

- `boxplot()` - wykres pudełkowy

---

# Problemy z nazwami zmiennych

- nazwy zmiennych nie powinny zawierać polskich liter i spacji

- nazwy zmiennych nie powinny zaczynać się od liczby

- surowe dane zwykle nie posiadają nazw kolumn przystosowanych do przetwarzania przez komputer

- ten problem rozwiązuje pakiet _janitor_ i funkcja `clean_names()`:

```

zbior <- janitor::clean_names(zbior)

```

- funkcja ta zamienia wielkie litery na małe, spacje na podkreślniki i znaki transliteruje do ASCII.

---

# Wczytanie danych

```{r warning=FALSE, fig.height=4}
library(tidyverse)
library(readxl)

rossmann <- read_xlsx("../data/rossmann.xlsx")
sklep11 <- rossmann %>%
  filter(sklep_id == 11, czy_otwarty == "Tak")

plot(sklep11$sprzedaz, sklep11$liczba_klientow)
```

---

# Pakiet `ggplot2`

Tworzenie wykresów poprzez dodawanie (`+`) kolejnych warstw.

- [dokumentacja](https://ggplot2.tidyverse.org/)

- [podręcznik](https://ggplot2-book.org/)

- [cheatsheet](https://github.com/rstudio/cheatsheets/blob/master/data-visualization-2.1.pdf)

- [rozszerzenia](https://exts.ggplot2.tidyverse.org/gallery/)

- [top 50](http://r-statistics.co/Top50-Ggplot2-Visualizations-MasterList-R-Code.html)

- [wykresy krok po kroku](https://evamaerey.github.io/ggplot_flipbook/ggplot_flipbook_xaringan.html)

???

Pierwsza wersja 10.06.2007

---

# Niezbędny kod

```{r eval=FALSE}
ggplot(data = zbior_danych, aes(x = cecha1, y=cecha2))
```


- x - zawartość osi x

- y - zawartość osi y

- fill - wypełnienie

- size - rozmiar

- color - kolor

- shape - kształt

---

# Wykres punktowy - `geom_point`

Obowiązkowe argumenty `aes`:

- x 

- y

---

# Wykres punktowy

.pull-left[

```{r eval=FALSE}
ggplot(sklep11, aes(x=liczba_klientow, 
                    y=sprzedaz)) + 
  geom_point()
```

]

.pull-right[

```{r echo=FALSE}
ggplot(sklep11, aes(x=liczba_klientow, 
                    y=sprzedaz)) + 
  geom_point()
```

]

---

# Dodatkowe elementy

- `xlim(0,10)` - minimum i maksimum osi x

- `ylim(-5,5)` - minimum i maksimum osi y

- `xlab("tekst")` - etykieta osi x

- `ylab("tekst")` - etykieta osi y

- `ggtitle("tekst")` - tytuł wykresu

- `labs(subtitle = "tekst")` - podtytuł

- `labs(caption = "tekst")` - podpis

- `coord_flip()` - obraca wykres

---

# Wykres punktowy

.pull-left[

```{r eval=FALSE}
ggplot(sklep11, aes(x=liczba_klientow, 
                    y=sprzedaz)) + 
  geom_point() +
  xlab("Liczba klientów") +
  ylab("Sprzedaż")

```

]

.pull-right[

```{r echo=FALSE}
ggplot(sklep11, aes(x=liczba_klientow, 
                    y=sprzedaz)) + 
  geom_point() +
  xlab("Liczba klientów") +
  ylab("Sprzedaż")
```

]

---

# Wykres punktowy

.pull-left[

```{r eval=FALSE}
ggplot(sklep11, aes(x=liczba_klientow, 
                    y=sprzedaz)) + 
  geom_point() +
  xlab("Liczba klientów") +
  ylab("Sprzedaż") +
  ylim(0,20000) 

```

]

.pull-right[

```{r echo=FALSE}
ggplot(sklep11, aes(x=liczba_klientow, 
                    y=sprzedaz)) + 
  geom_point() +
  xlab("Liczba klientów") +
  ylab("Sprzedaż") +
  ylim(0,20000) 
```

]
---

# Wykres punktowy

.pull-left[

```{r eval=FALSE}
ggplot(sklep11, aes(x=liczba_klientow, 
                    y=sprzedaz)) + 
  geom_point() +
  xlab("Liczba klientów") +
  ylab("Sprzedaż") +
  ylim(0,20000) +
  ggtitle("Sprzedaż i liczba klientów w sklepie nr 11")
```

]

.pull-right[

```{r echo=FALSE}
ggplot(sklep11, aes(x=liczba_klientow, 
                    y=sprzedaz)) + 
  geom_point() +
  xlab("Liczba klientów") +
  ylab("Sprzedaż") +
  ylim(0,20000) +
  ggtitle("Sprzedaż i liczba klientów w sklepie nr 11")
```

]
---

# Motywy

- theme_bw
- theme_classic
- theme_dark
- theme_gray - domyślnie
- theme_light
- theme_linedraw
- theme_minimal
- theme_void

Powyższe motywy są zaimplementowane w pakiecie ggplot2, ale można także skorzystać z dodatkowych pakietów:

- [theme_bbc](https://github.com/bbc/bbplot)
- [theme_xkcd](https://cran.r-project.org/web/packages/xkcd/)

Albo stworzyć [swój własny motyw](https://www.statworx.com/de/blog/custom-themes-in-ggplot2/).

---

class: inverse

# Zadanie 

Przetestuj kilka motywów i wybierz jeden z nich.

`r countdown(minutes = 5, seconds = 0, top = 0)`

---

# Zapisywanie wykresu

- w zakładce Plots -> Export

- funkcja `ggsave()`

   - `filename` - nazwa pliku z rozszerzeniem (png, pdf)
   
   - `width` i `height` - szerokość i wysokość (domyślnie w calach)
   
   - `scale` - skalowanie po zmianie rozdzielczości
   
   - `dpi` - liczba punktów na cal

W przypadku generowania plików pdf z polskimi znakami trzeb dodać argument `device = cairo_pdf`.

Funkcja `ggsave()` zapisuje ostatnio stworzony wykres. [Wątek](https://github.com/tidyverse/ggplot2/issues/4513) na temat zachowania tej funkcji. 

---

# Wykres punktowy

.pull-left[

```{r eval=FALSE}
ggplot(sklep11, aes(x=liczba_klientow, 
                    y=sprzedaz)) + 
  geom_point() +
  xlab("Liczba klientów") +
  ylab("Sprzedaż") +
  ylim(0,20000) +
  ggtitle("Sprzedaż i liczba klientów w sklepie nr 11") +
  theme_light()

  ggsave("figs/sklep11.png", 
         width = 12, 
         height = 10, 
         scale = 0.5, 
         dpi = 1200)

```

]

.pull-right[

```{r echo=FALSE}
ggplot(sklep11, aes(x=liczba_klientow, 
                    y=sprzedaz)) + 
  geom_point() +
  xlab("Liczba klientów") +
  ylab("Sprzedaż") +
  ylim(0,20000) +
  ggtitle("Sprzedaż i liczba klientów w sklepie nr 11") +
  theme_light()
```

]

---

# Wykres punktowy

.pull-left[

```{r eval=FALSE}
ggplot(sklep11, aes(x=liczba_klientow, 
                    y=sprzedaz,
                    color=czy_promocja)) + 
  geom_point() +
  xlab("Liczba klientów") +
  ylab("Sprzedaż") +
  ylim(0,20000) +
  ggtitle("Sprzedaż i liczba klientów w sklepie nr 11") +
  theme_light()
```

]

.pull-right[

```{r echo=FALSE}
ggplot(sklep11, aes(x=liczba_klientow, 
                    y=sprzedaz,
                    color=czy_promocja)) + 
  geom_point() +
  xlab("Liczba klientów") +
  ylab("Sprzedaż") +
  ylim(0,20000) +
  ggtitle("Sprzedaż i liczba klientów w sklepie nr 11") +
  theme_light()
```

]

---

# Wykres punktowy

.pull-left[

```{r eval=FALSE}
ggplot(sklep11, aes(x=liczba_klientow, 
                    y=sprzedaz,
                    color=czy_promocja)) + 
  geom_point() +
  xlab("Liczba klientów") +
  ylab("Sprzedaż") +
  scale_color_discrete(name = "Promocja?") +
  ylim(0,20000) +
  ggtitle("Sprzedaż i liczba klientów w sklepie nr 11") +
  theme_light()
```

]

.pull-right[

```{r echo=FALSE}
ggplot(sklep11, aes(x=liczba_klientow, 
                    y=sprzedaz,
                    color=czy_promocja)) + 
  geom_point() +
  xlab("Liczba klientów") +
  ylab("Sprzedaż") +
  scale_color_discrete(name = "Promocja?") +
  ylim(0,20000) +
  ggtitle("Sprzedaż i liczba klientów w sklepie nr 11") +
  theme_light()
```

]
---

# Wykres punktowy

.pull-left[

```{r eval=FALSE}
ggplot(sklep11, aes(x=liczba_klientow, 
                    y=sprzedaz,
                    color=czy_promocja)) + 
  geom_point() +
    geom_smooth(method = "lm", se = F) +
  xlab("Liczba klientów") +
  ylab("Sprzedaż") +
  scale_color_discrete(name = "Promocja?") +
  ylim(0,20000) +
  ggtitle("Sprzedaż i liczba klientów w sklepie nr 11") +
  theme_light()

```

]

.pull-right[

```{r echo=FALSE}
ggplot(sklep11, aes(x=liczba_klientow, 
                    y=sprzedaz,
                    color=czy_promocja)) + 
  geom_point() +
    geom_smooth(method = "lm", se = F) +
  xlab("Liczba klientów") +
  ylab("Sprzedaż") +
  scale_color_discrete(name = "Promocja?") +
  ylim(0,20000) +
  ggtitle("Sprzedaż i liczba klientów w sklepie nr 11") +
  theme_light()
```

]
---

# Wykres punktowy

.pull-left[

```{r eval=FALSE}
ggplot(sklep11, aes(x=liczba_klientow, 
                    y=sprzedaz,
                    color=czy_promocja)) + 
  geom_point() +
  geom_smooth(method = "lm", se = F) +
  xlab("Liczba klientów") +
  ylab("Sprzedaż") +
  scale_color_discrete(name = "Promocja?") +
  ylim(0,20000) +
  ggtitle("Sprzedaż i liczba klientów w sklepie nr 11") +
  theme_light() +
  theme(legend.position = "bottom")
```

]

.pull-right[

```{r echo=FALSE}
ggplot(sklep11, aes(x=liczba_klientow, 
                    y=sprzedaz,
                    color=czy_promocja)) + 
  geom_point() +
  geom_smooth(method = "lm", se = F) +
  xlab("Liczba klientów") +
  ylab("Sprzedaż") +
  scale_color_discrete(name = "Promocja?") +
  ylim(0,20000) +
  ggtitle("Sprzedaż i liczba klientów w sklepie nr 11") +
  theme_light() +
  theme(legend.position = "bottom")
```

]

---

# Wykres punktowy

.pull-left[

```{r eval=FALSE}
ggplot(sklep11, aes(x=liczba_klientow, 
                    y=sprzedaz,
                    color=czy_promocja)) + 
  geom_point() +
  geom_smooth(method = "lm", se = F) +
  xlab("Liczba klientów") +
  ylab("Sprzedaż") +
  scale_color_discrete(name = "Promocja?") +
  ylim(0,20000) +
  ggtitle("Sprzedaż i liczba klientów w sklepie nr 11") +
  theme_light() +
  theme(legend.position = c(0.08,0.87))
```

]

.pull-right[

```{r echo=FALSE}
ggplot(sklep11, aes(x=liczba_klientow, 
                    y=sprzedaz,
                    color=czy_promocja)) + 
  geom_point() +
  geom_smooth(method = "lm", se = F) +
  xlab("Liczba klientów") +
  ylab("Sprzedaż") +
  scale_color_discrete(name = "Promocja?") +
  ylim(0,20000) +
  ggtitle("Sprzedaż i liczba klientów w sklepie nr 11") +
  theme_light() +
  theme(legend.position = c(0.08,0.87))
```

]

---

# Wykresy interaktywne

[plotly](https://plotly.com/) to biblioteka do wykresów, która posiada swoją własną składnię.

Za pomocą funkcji `ggplotly()` można zamienić każdy wykres ggplot2 na wykres interaktywny.

---

# Wykres punktowy

.pull-left[

```{r eval=FALSE}
p <- ggplot(sklep11, aes(x=liczba_klientow, 
                    y=sprzedaz,
                    color=czy_promocja)) + 
  geom_point() +
  geom_smooth(method = "lm", se = F) +
  xlab("Liczba klientów") +
  ylab("Sprzedaż") +
  scale_color_discrete(name = "Promocja?") +
  ylim(0,20000) +
  ggtitle("Sprzedaż i liczba klientów w sklepie nr 11") +
  theme_light()

plotly::ggplotly(p)
```

]

.pull-right[

```{r echo=FALSE}
p <- ggplot(sklep11, aes(x=liczba_klientow, 
                    y=sprzedaz,
                    color=czy_promocja)) + 
  geom_point() +
  geom_smooth(method = "lm", se = F) +
  xlab("Liczba klientów") +
  ylab("Sprzedaż") +
  scale_color_discrete(name = "Promocja?") +
  ylim(0,20000) +
  ggtitle("Sprzedaż i liczba klientów w sklepie nr 11") +
  theme_light()

plotly::ggplotly(p)
```

]
---

# Histogram - `geom_histogram`

Obowiązkowe argumenty `aes`:

- x 

Domyślnie tworzy zawsze 30 słupków.

---

# Histogram

.pull-left[

```{r eval=FALSE}
ggplot(sklep11, aes(x = liczba_klientow)) + 
  geom_histogram()
```

Domyślnie tworzonych jest 30 słupków.

]

.pull-right[

```{r echo=FALSE, message=FALSE}
ggplot(sklep11, aes(x = liczba_klientow)) + 
  geom_histogram()
```

]

---

# Histogram - 12 słupków

.pull-left[

```{r eval=FALSE}
ggplot(sklep11, aes(x = liczba_klientow)) + 
  geom_histogram(bins = 12)
```

]

.pull-right[

```{r echo=FALSE}
ggplot(sklep11, aes(x = liczba_klientow)) + 
  geom_histogram(bins = 12)
```

]

---

# Histogram - słupek = 100 klientów

.pull-left[

```{r eval=FALSE}
ggplot(sklep11, aes(x = liczba_klientow)) + 
  geom_histogram(binwidth = 100)
```

]

.pull-right[

```{r echo=FALSE}
ggplot(sklep11, aes(x = liczba_klientow)) + 
  geom_histogram(binwidth = 100)
```

]

---

# Histogram - fill jako zmienna

.pull-left[

```{r eval=FALSE}
ggplot(sklep11, aes(x = liczba_klientow,
                    fill = czy_promocja)) + 
  geom_histogram(binwidth = 100)
```

]

.pull-right[

```{r echo=FALSE}
ggplot(sklep11, aes(x = liczba_klientow,
                    fill = czy_promocja)) + 
  geom_histogram(binwidth = 100)
```

]

---

# Histogram - fill jako kolor

.pull-left[

```{r eval=FALSE}
ggplot(sklep11, aes(x = liczba_klientow)) + 
  geom_histogram(binwidth = 100,
                 fill = "blue")
```

]

.pull-right[

```{r echo=FALSE}
ggplot(sklep11, aes(x = liczba_klientow)) + 
  geom_histogram(binwidth = 100,
                 fill = "blue")
```

]

---

# Krzywa gęstości

.pull-left[

```{r eval=FALSE}
ggplot(sklep11, aes(x = liczba_klientow)) + 
  geom_density(fill = "blue")
```

]

.pull-right[

```{r echo=FALSE}
ggplot(sklep11, aes(x = liczba_klientow)) + 
  geom_density(fill = "blue")
```

]

---

# Grupy

Funkcja `cut()` pozwala na stworzenie zmiennej jakościowej z ilościowej:

```{r}
sklep11 <- sklep11 %>%
  mutate(klienci3=cut(x = liczba_klientow, 
                   breaks = c(min(liczba_klientow),1000,1500,max(liczba_klientow)), 
                   labels = c("do 1000", "1000-1500", "powyżej 1500"),
                   include.lowest = T))
```

---

# Wykres słupkowy - `geom_bar` / `geom_col`

- `geom_bar` - funkcja sama oblicza wartości do wyświetlenia na podstawie zbioru danych jednostkowych

- `geom_col` - funkcja otrzymuje już obliczone wartości (dane zagregowane)

---

# Wykres słupkowy - `geom_bar`

.pull-left[

```{r eval=FALSE}
ggplot(sklep11, aes(x = klienci3)) +
  geom_bar()
```

]

.pull-right[

```{r echo=FALSE}
ggplot(sklep11, aes(x = klienci3)) +
  geom_bar()
```

]


---

# Wykres słupkowy - `geom_bar`

.pull-left[

```{r eval=FALSE}
ggplot(sklep11, aes(x = klienci3)) +
  geom_bar(fill = "#99d8c9")
```

]

.pull-right[

```{r echo=FALSE}
ggplot(sklep11, aes(x = klienci3)) +
  geom_bar(fill = "#99d8c9")
```

]

---

# Wykres słupkowy - `geom_col`

.pull-left[

```{r eval=FALSE}
n_klieci3 <- sklep11 %>%
  count(klienci3)

ggplot(n_klieci3, aes(x = klienci3, 
                      y = n)) +
  geom_col()
```

]

.pull-right[

```{r echo=FALSE}
n_klieci3 <- sklep11 %>%
  count(klienci3)

ggplot(n_klieci3, aes(x = klienci3, 
                      y = n)) +
  geom_col()

```

]

---

# `facet_wrap`

.pull-left[

```{r eval=FALSE}
ggplot(sklep11, aes(x=liczba_klientow, 
                    y=sprzedaz)) +
  geom_point() +
  facet_wrap( ~ czy_promocja)
```

]

.pull-right[

```{r echo=FALSE}
ggplot(sklep11, aes(x=liczba_klientow, 
                    y=sprzedaz)) +
  geom_point() +
  facet_wrap( ~ czy_promocja)
```
]

---

# `facet_wrap`

.pull-left[

```{r eval=FALSE}
ggplot(sklep11, aes(x=liczba_klientow, 
                    y=sprzedaz)) +
  geom_point() +
  facet_wrap(dzien_tyg ~ czy_promocja)
```

]

.pull-right[

```{r echo=FALSE}
ggplot(sklep11, aes(x=liczba_klientow, 
                    y=sprzedaz)) +
  geom_point() +
  facet_wrap(dzien_tyg ~ czy_promocja)
```
]

---

# `facet_wrap`

.pull-left[

```{r eval=FALSE}
ggplot(sklep11, aes(x=liczba_klientow, 
                    y=sprzedaz)) +
  geom_point() +
  facet_wrap(dzien_tyg ~ czy_promocja,
             nrow = 2)
```

]

.pull-right[

```{r echo=FALSE}
ggplot(sklep11, aes(x=liczba_klientow, 
                    y=sprzedaz)) +
  geom_point() +
  facet_wrap(dzien_tyg ~ czy_promocja,
             nrow = 2)
```

]
---

# `facet_grid`

.pull-left[

```{r eval=FALSE}
ggplot(sklep11, aes(x=liczba_klientow, 
                    y=sprzedaz)) +
  geom_point() +
  facet_grid(dzien_tyg ~ czy_promocja)
```

]

.pull-right[

```{r echo=FALSE}
ggplot(sklep11, aes(x=liczba_klientow, 
                    y=sprzedaz)) +
  geom_point() +
  facet_grid(dzien_tyg ~ czy_promocja)
```
]

---

# Wykres pudełkowy - `geom_boxplot`

Obowiązkowe argumenty `aes`:

- x - zmienna grupująca (tekstowa/faktor)

- y - zmienna analizowana

---

# Wykres pudełkowy

.pull-left[

```{r eval=FALSE}
ggplot(sklep11, aes(x=czy_promocja, y=sprzedaz)) +
  geom_boxplot()
```

]

.pull-right[

```{r echo=FALSE}
ggplot(sklep11, aes(x=czy_promocja, y=sprzedaz)) +
  geom_boxplot()
```


]

---

# Wykres pudełkowy

.pull-left[

```{r eval=FALSE}
ggplot(sklep11, aes(x=czy_promocja, y=sprzedaz)) +
  geom_boxplot() +
  coord_flip()
```

]

.pull-right[

```{r echo=FALSE}
ggplot(sklep11, aes(x=czy_promocja, y=sprzedaz)) +
  geom_boxplot() +
  coord_flip()
```

]

---

class: inverse

# Zadanie

Stwórz następujący wykres

```{r echo=FALSE, fig.height=4}

sklep11 %>%
  ggplot(aes(x=as.character(dzien_tyg), y=liczba_klientow)) +
  geom_boxplot() +
  coord_flip() + 
  theme_light() +
  xlab("Dzień tygodnia") +
  ylab("Liczba klientów")
  
```

`r countdown(minutes = 10, seconds = 0, top = 0)`