---
title: "Programowanie - zadania"
author: "Łukasz Wawrowski"
---

# Paradoks dnia urodzin

[Artykuł na wikipedii](https://pl.wikipedia.org/wiki/Paradoks_dnia_urodzin)

Ile minimalnie osób należy wybrać, żeby prawdopodobieństwo znalezienia wśród nich co najmniej dwóch osób obchodzących urodziny tego samego dnia było większe od 0,5.

Rozwiązaniem problemu jest liczba 23. Ta zaskakująco mała liczba osób jest przyczyną określenia „Paradoks dnia urodzin”.

## Zadanie

Napisz funkcję, która jako argument będzie przyjmowała liczbę osób (max. 100), dla których ma wylosować datę urodzenia (bez roku). Następnie sprawdź czy któraś data powtarza się w ramach wylosowanych wartości i zapisz wynik (prawda lub fałsz). Powtórz losowanie 100000 razy. Wynikiem jest prawdopodobieństwo wyznaczone poprzez podzielenie liczby przypadków, gdzie data się powtórzyła przez liczbę wszystkich losowań. 

```{r}
#| eval: false

paradoks_urodzin(23)
```

`W grupie 23 osób prawdopodobieństwo, że dwie osoby będą miały urodziny tego samego dnia wynosi 50.95%.`

# Poszukiwacz dzielników

Termin dzielnik liczby oznacza liczbę, która dzieli ją bez reszty.

## Zadanie

Napisz funkcję, która dla podanej liczby będzie zwracała jej dzielniki. Użyj pętli do sprawdzenia czy potencjalny dzielnik faktycznie dzieli się bez reszty.

```{r}
#| eval: false

dzielnik_liczby(26)

```

`Dzielniki liczby 26 to: 1, 2, 13, 26.`

# Papier, kamień, nożyce, 

[Artykuł na wikipedii](https://pl.wikipedia.org/wiki/Papier,_kamie%C5%84,_no%C5%BCyce)

## Zadanie

Napisz funkcję, która jako argument przyjmuje jeden z trzech symboli (kamień/nożyce/papier). Komputer może objąć trzy strategię: losowo wybierać symbol, zawsze wygrywać lub zawsze przegrywać. Możesz użyć funkcji opóźniającej podanie wyniki, aby zwiększyć emocje.

```{r}
#| eval: false

pkn(symbol="kamień", tryb="losowy")
```

`kamień vs. nożyce - wygrałeś!`


*Źródło: https://inventwithpython.com/bigbookpython/*
