---
title: "Podstawy programowania"
subtitle: "Programowanie"
author: "&copy; Łukasz Wawrowski"
date: ""
output:
  xaringan::moon_reader:
    css: ["default.css", "default-fonts.css"]
    lib_dir: libs
    nature:
      ratio: "16:9"
      highlightStyle: github
      highlightLines: true
      countIncrementalSlides: false
---

```{r include=FALSE}
library(countdown)
```

# Wprowadzenie

- mniej języka naturalnego, więcej operatorów

- komunikacja człowiek-komputer

- rozwiązywanie bardziej złożonych problemów za pomocą:

  - funkcji
  - warunków
  - pętli


---

class: inverse, middle, center

# Funkcje

---

# Funkcje

> Metoda Copy'ego i Paste'a jest potężnym narzędziem, ale nie powinna być nadużywana

Funkcję ograniczają potrzebę kopiowania kodu i ułatwiają wprowadzanie zmian.

1. Funkcję zawierającą dużo kodu można ładnie nazwać, co ułatwia rozumienie programu

2. W przypadku potrzeby wprowadzenia zmian wystarczy to zrobić tylko w jednym miejscu

3. Unikanie problemów przy kopiowaniu np. zamiana nazwy zmiennej 

---

# Przepis na funkcję

Stworzenie funkcji wymaga:

1. wymyślenia nazwy funkcji

2. określenia elementów wejściowych

3. umieszczenia kodu w ciele funkcji

---

# Dobre praktyki tworzenia funkcji

- nazwy funkcji powinny być czasownikami

- ustalona notacja: podkreślnik vs. camelCase

- wspólny przedrostek

```r
# Good
input_select()
input_checkbox()
input_text()

# Not so good
select_input()
checkbox_input()
text_input()
```

---

# Składnia funkcji

```{r}

oblicz_srednia <- function(liczby, zaokraglenie = 2){

  srednia <- mean(liczby)
  
  srednia_zaokr <- round(x = srednia, digits = zaokraglenie)
  
  return(srednia_zaokr)

}

temp <- c(-1, 7, 9, 11, 8, 4, 3, 2)

oblicz_srednia(temp)

oblicz_srednia(liczby = temp, zaokraglenie = 0)

```

Funkcje to programowanie na wysokim poziomie abstrakcji. Tworzymy obliczenia dla _jakichś_ danych wejściowych, a wywołujemy je na _konkretnych_ obiektach.

---

# Przykład

Obliczenie wskaźnika dla wybranych kolumn:

$$\text{wsk}=\frac{min(x)-max(x)}{\bar{x}}$$

---

# Bardzo złe pomysły

```r
# Too short
f()

# Not a verb, or descriptive
my_awesome_function()

# Never do this!
col_mins <- function(x, y) {}
rowMaxes <- function(y, x) {}

# Don't do this!
T <- FALSE
c <- 10
mean <- function(x) sum(x)
```

[Źródło](https://r4ds.had.co.nz/functions.html)

---

class: inverse

# Zadanie

Stwórz funkcję, która będzie normalizować wartości cechy w zakresie od 0 do 1 według wzoru:

$$z = \frac{x - min(x)}{max(x)-min(x)}$$
`r countdown(minutes = 10, seconds = 0, top = 0)`

---

class: inverse, middle, center

# Warunki

---

# Wykonywanie warunkowe

Za pomocą instrukcji if możemy warunkowo wykonywać kod. Ogólna postać jest następująca:

```r
if(warunek1){
  # kod wykonany jeśli warunek jest równy TRUE
} else if(warunek2) {
  # kod wykonany jeśli warunek1 jest równy FALSE, a warunek2 jest równy TRUE
} else {
  # kod wykonany jeśli warunek1 i warunek2 jest równy FALSE
}
```

Warunek musi zwracać wartość logiczną `TRUE` albo `FALSE`.

Szczególnie przydatne w funkcjach do sprawdzania poprawności argumentów wejściowych (patrz też: [`stopifnot`](https://rdrr.io/r/base/stopifnot.html)).

---

# Porównywanie

```{r}
x <- 4
x

x == 4

length(x) > 0

x == NA

is.na(x)

```

---

# Operatory łączenia

Dopuszczalne operatory łączenia: `&&` (i), `||` (lub).

```{r}
x <- 4
x

x > 2 && x < 6

x > 2 && x < 3

x > 2 || x < 3

```

---

# Przykład

Sprawdzenie czy liczba jest mniejsza, większa od 0 czy równa 0.

---

class: inverse

# Zadanie

Napisz funkcję, która na podstawie wartości liczby który zwróci różne komunikaty:

- liczba podzielna przez 3,

- liczba podzielna przez 5,

- liczba podzielna przez 3 i 5,

- liczba niepodzielna ani przez 3 ani przez 5.

Operator zwracający resztę z dzielenia to `%%`:

```{r}
10 %% 2

10 %% 3
```

`r countdown(minutes = 15, seconds = 0, top = 0)`

---

class: inverse, middle, center

# Pętle

---

# Pętla

- powtarzanie danej akcji z innymi danymi wejściowymi

- w R zaimplementowane są pętle: for, while, repeat

- zamiast pętli można wektoryzować przetwarzanie

---

# Pętla for

Pętla składa się z trzech elementów:

- wyjście - zarezerwowanie odpowiedniej ilości miejsca w pamięci na wynik

- sekwencja - iterator i liczba wykonywanych razy (zakres)

- ciało - przetwarzanie, którego wynik za każdym przebiegiem pętli będzie inny

```r
for(iterator in zakres){
  # ciało pętli
}
```

---

# Wypisanie nazw miesięcy

```{r}
for(month in 1:length(month.name)){

  print(month.name[month])
  
}
```

---

# Wypisanie nazw miesięcy

```{r}
for(month in seq_along(month.name)){

  print(month.name[month])
  
}
```

---

# Przykład

100 krotny rzut kostką.

???

```{r}
wynik_kostka <- numeric(100)

for(rzut in seq_along(wynik_kostka)){
  
  wynik_kostka[rzut] <- sample(1:6, 1)  
  
}

table(wynik_kostka)

```

---

# Wektoryzacja

Ile liczb w wektorze jest dodatnich.

```{r}
liczby <- sample(x = seq(-100,100,1), size = 10000, replace = T)
```


.pull-left[

```{r}
f_petla <- function(x){
  
  wynik <- logical(length(x))
  
  for(i in seq_along(x)){
    
    wynik[i] <- x[i] > 0
    
  }
  
  return(sum(wynik))
  
}

f_petla(liczby)
```
]

.pull-right[

```{r}
f_wektor <- function(x){
  
  wynik <- x > 0
  
  return(sum(wynik))
}

f_wektor(liczby)
```

]

---

# Wektoryzacja

```{r}
microbenchmark::microbenchmark(f_petla(liczby), f_wektor(liczby))
```


---

# Inne sposoby na pętle

- funkcje z rodziny apply: `lapply`, `sapply`, `vapply` 

- funkcje `map` z pakietu [purrr](https://purrr.tidyverse.org/) - napisane w C, operujące głównie na listach

- przetwarzanie równoległego: pakiet parallel 

---

class: inverse

# Zadanie

Napisz pętlę, która wyświetli tekst piosenki [99 bottles of beer on the wall](https://pl.wikipedia.org/wiki/99_Bottles_of_Beer)

`r countdown(minutes = 10, seconds = 0, top = 0)`
