---
title: "Podstawy programowania w R"
author: "Łukasz Wawrowski"
date: ""
output:
  xaringan::moon_reader:
    css: ["default.css", "default-fonts.css"]
    lib_dir: libs
    nature:
      ratio: "16:9"
      highlightStyle: github
      highlightLines: true
      countIncrementalSlides: false


---

# Plan dnia

13:00 - 14:45 - Struktury danych

15:00 - 17:00 - Funkcje, wykonywanie warunkowe, pętle

---

# Wektory

Tworzone za pomocą funkcji `c()`. Mogą mieć następujące typy:

- logiczne
- liczbowe
- tekstowe

--

Można także tworzyć puste wektory bądź o określonej długości:

- `logical()`
- `numeric()`
- `character()`

--

Rzutowanie wektora:

- `as.logical()`
- `as.numeric()`
- `as.character()`

---

# Indeksowanie wektora

Do konkretnych wartości wektora uzyskujemy dostęp za pomocą nawiasów kwadratowych:

```{}
wektor[pozycja]

```

---

class: inverse

# Zadanie 1

Dane są dwa wektory 

- a: `2, 3, 7, 8, 2`
- b: `9, 1, 2, 0, 2` 

Jakiego typu będzie wektor będący wynikiem działania `a <= b`?

---

# Generowanie wartości

- losowanie wartości z podanego zakresu - funkcja `sample()`
- losowanie wartości z rozkładu:
  - jednostajnego - funkcja `runif()`
  - normalnego - funkcja `rnorm()`
  
--
  
Ziarno generatora: `set.seed()`

---

# Funkcje wykonywane na wektorach

- `length()`
- `typeof()`
- `mean()`
- `is.logical()`
- `is.numeric()`
- ...

---

# Wartości nieliczbowe

- NA
- NaN
- Inf
- NULL

---

class: inverse

# Zadanie 2

Wylosuj z rozkładu jednostajnego 1000 obserwacji z ziarnem równym 76. Ile wynosi średnia tych wartości?

---

# Macierz

Tworzona za pomocą funkcji `matrix(wartosci, nrow = liczba_wierszy, ncol = liczba_kolumn)`

--

Indeksowanie macierzy `macierz[numer_wiersza, numer_kolumny]`

---

# Ramka danych

Tworzona za pomocą funkcji `data.frame()`

--

Trzy sposoby indeksowania:

- po numerze kolumny `df[, 2]`
- po nazwie kolumny `df[, "nazwa"]`
- z wykorzystaniem symbolu dolara `df$nazwa`

---

# Lista

Tworzenie za pomocą funkcji `list()`

Może zawierać wiele różnych typów danych

---

# Funkcje

Funkcję ograniczają potrzebę kopiowania kodu i ułatwiają wprowadzanie zmian.

Stworzenie funkcji wymaga:

- wymyślenia nazwy funkcji,
- określenia elementów wejściowych,
- umieszczenia kodu w ciele funkcji.

---

# Dobre praktyki tworzenia funkcji

- nazwy funkcji powinny być czasownikami,
- podkreślnik vs. notacja camelCase
- wspólny przedrostek

---

class: inverse

# Zadanie 3

Napisz funkcję, która na podstawie podanej godziny wyświetli komunikat "Dzień dobry" lub "Dobry wieczór".

---

# Wykonywanie warunkowe

Za pomocą instrukcji `if` możemy warunkowo wykonywać kod. Ogólna postać jest następująca:

```{r eval=FALSE, include=TRUE}
if(warunek){
  # kod wykonany jeśli warunek jest równy TRUE
} else {
  # kod wykonany jeśli warunek jest równy FALSE
}


```

Element _warunek_ musi zwracać wartość logiczną `TRUE` albo `FALSE`.

Operatory łączenia: 

- i: `&&` 
- lub: `||`

---

class: inverse

# Zadanie 4

Napisz funkcję, która dla podanej liczby zwróci różne komunikaty:

- podzielna przez 3,
- podzielna przez 5,
- podzielna przez 3 i 5,
- niepodzielna ani przez 3 ani przez 5.

Operator zwracający resztę z dzielenia to `%%`.

---

# Pętla for

Pętla składa się z trzech elementów:

- wyjście,
- sekwencja,
- ciało.

```{r eval=FALSE, include=TRUE}
for(iterator in zakres){

# ciało pętli

}


```

---

class: inverse

# Zadanie 5

Wytypuj 6 liczb z 49. Za pomocą pętli przeprowadź 1000 losowań lotto, a otrzymane wyniki przechowaj w odpowiednim obiekcie.
